臺灣彰化地方法院民事判決　99年度訴字第710號
原　　　告　胡黃英
訴訟代理人　黃有財
被　　　告　彰化縣埔心鄉公所
法定代理人　徐平圳
訴訟代理人　張驄瀚
訴訟代理人　葉雪娘
上列當事人間請求租佃爭議事件，本院於民國99年12月30日言詞
辯論終結，判決如下：
    主  文
(一)確認兩造間就坐落彰化縣埔心鄉○○段第1051地號如附圖即彰
  化縣溪湖地政事務所99年11月26日複丈成果圖所標示B部分面
  積0.0148公頃土地之租賃權存在。
(二)訴訟費用由被告負擔。
    事實及理由
一、原告起訴主張略以：被告主張有關彰化縣埔心鄉○○段二重
    湳小段第122-2地號（重測後編為彰化縣埔心鄉○○段第
    1051 地號），由原告及訴外人張淑貞共同承租並分別訂有
    租約，租約之面積分別為0.0306公頃及0.0547公頃，經被告
    實地勘測因部分土地違反契約規範且未以書面通知被告即擅
    自變更為非耕地使用之道路使用，因被告主張系爭土地前經
    臺高等法院臺中分院於民國（下同）80年度上字第510 號租
    佃事件和解書所列如彰化縣溪湖地政事務所81年1 月9 日複
    丈成果圖所標示B 部分面積0.0148公頃土地應由原告承租後
    供農用為限，現原告由農用轉為非供農用之道路使用，故於
    98 年12 月31日以心鄉民字第0980017516號函依契約第9 條
    第2款 規定向原告表示予以終止租約，收回系爭土地，因原
    告不服，經埔心鄉公所租佃委員會、彰化縣耕地租佃委員會
    調處不成，向法院提起本件訴訟，事實原委為彰化縣埔心鄉
    ○○段第1051地號土地（重測前為梧鳳段二重湳小段第122-
    2 地號）面積0.0853公頃之公有土地，自日據時代即由原告
    先祖承租並與相毗鄰自有土地即同地段1056地號土地合併使
    用，嗣因分家第1056地號土地西側2 分之1 土地由先父黃
    鞍（原告誤載為黃『涼』鞍）耕種，堂兄黃古元則耕種東側
    2 分之1 土地（後賣給現耕種人張淑貞），60餘年來張淑貞
    耕種之牛車或耕耘機均須藉由系爭B 部分土地進出五通南路
    ，自36年起先父黃鞍分得1056地號土地西邊土地（共有土
    地現由原告分管耕種），並向被告承租如臺灣高等法院臺中
    分院於民國（下同）80年上字第510 號租佃事件和解書附圖
    B 、C 部分相毗鄰之土地（原B 、C 為合一未分開之區域）
    ，嗣於81年2 月19日臺灣高等法院臺中分院於於80年上字第
    510 號租佃事件和解時考慮排水問題，因系爭B 部分土地之
    北側為同地段第1054地號之土地，地勢較低且有排水溝，系
    爭B 地號土地為供原告及訴外人張淑貞運送農產品及農業機
    器進出五通南路之用，且原告耕地毗鄰B 部分長達4 、50
    公尺長，因此於鄰近B 部分土地上開一出入口方便運送農業
    機具及農產品，因第1056地號東側連同向被告承租之上開C
    部分現況均種值葡萄以鐵絲網作圍籬，因東北季風較強並用
    黑色擋風布覆蓋於北邊圍籬，以免影響葡萄支開花結果，臺
    灣高等法院臺中分院將B 部分自租約中分離由原告與訴外人
    張淑貞共同承租使用，並於81年訂立租賃契約，爾後每6 年
    訂立租約一次至102 年12月31日止，本件原告並無租用農地
    不為農用之情形存在，因此求為判決：確認兩造間就坐落彰
    化縣埔心鄉○○段第1051地號如彰化縣溪湖地政事務所99年
    11月12日複丈成果圖所標示B 部分面積0.0148公頃土地之租
    賃權存在等語。
二、被告則以：原告承租如複丈成果圖所示B部分土地原約定農
    業使用，但原告未經出租人之同意從事非農業之使用，至於
    原告抗辯之公有耕地上興建相關設施，除經認定屬與農業經
    營不可分離之農設措施外，應認定屬「非自任耕作」，至於
    農業經營不可分離之農業設施標準應比照「國有出租耕林養
    地同意興建相關農業林業養殖設施審查作業要點」規定辦理
    ，而本案中原告將部分土地擅自變更為道路使用，未曾有任
    何書面通知被告公所，故被告主張其未自任耕作，予以收回
    ，且系爭B部份土地，原告擅自將其毗鄰之同地段第1056地
    號C部份，用鐵絲網及黑色布覆蓋，只留五通南路一出入口
    ，則依前開所揭作業要點第15項規定可供農路使用者，限於
    農業經營者為限，與原告之主張不符，請求駁回原告之訴等
    語資為抗辯。
三、經查：兩造爭執者為依耕地三七五減租條例訂立之租約如彰
    化縣溪湖地政事務所99年11月26日複丈成果圖所標示B部分
    面積0.0148公頃土地是否因原告轉供非農業使用，被告得依
    耕地三七五減租條例第16條第1項規定「承租人應自任耕作
    」，因原告違反該規定依同條例第2項規定原訂租約無效，
    得由出租人收回自耕或另行出租，查該規定已明文列於兩造
    所訂之耕地租賃契約第9條第(二)款，系爭如附圖B部分面積
    0.0148公頃之土地與臺灣高等法院臺中分院於民國（下同）
    80年上字第510號租佃事件和解書附圖C部分之土地（兩造間
    訂有租約）相毗鄰，該C 部分土地又與原告同地段第1056地
    號土地（由原告與訴外人張淑貞共有，原告分管西側栽種葡
    萄）毗鄰連接，因此C 部分土地及第1056地號土地西側現狀
    為葡萄園，而由原告搭建平行之帳棚作為葡萄樹攀爬結實用
    ，其下為灌溉排水溝渠，因上有帳棚下有溝渠一般農用車輛
    無法進出，而原告耕種葡萄土地之面積由五通南路往東有一
    定之縱深，由C 部分往南亦有一定之跨幅，除西側可由五通
    南路進出，靠裏地部分在無通路情形下，農業機具及收成將
    無法進出，即無法供農業使用，而B 部分土地往北側有溝渠
    相連接，使B 部分土地利於排水而不利於耕種，現狀為常年
    經原告及訴外人張淑貞為農路使用，並與張淑貞東側之農舍
    相連接，有本院99年11月26日之勘驗筆錄及囑託彰化縣溪湖
    地政事務所測量之複丈成果圖可稽，另有原告所提之相關照
    片及平面圖可證，且查B 部分土地為臺灣高等法院臺中分院
    於80年上字第510 號租佃事件替原告之被繼承人黃鞍與被
    告所訂之和解書內之部分土地，經本院調卷因日久銷毀而無
    著，但由當時法官將承租之土地細分為二分之一劃作B 部分
    ，且面積僅0.0148公頃，與同樣出租給原告之毗鄰之C 部分
    相互分離，應係考慮土地當時之使用現狀無訛，被告亦無法
    提出法院如此劃分之他種原因，是原告主張當時土地B 部分
    係供農路使用應屬可信，是本件原告承租系爭B 部分土地仍
    供農路使用，按耕地三七五減租條例第16條第1 項所謂承租
    人應自任耕作，係指承租人應以承租之土地自己從事耕作之
    用而言，若承租人有積極的以承租土地建築房屋居住，或供
    其他非耕作之用，或與他人交換耕作，或將之轉租或借他人
    使用等情，固均在不自任耕作之列。惟承租人如僅消極的不
    為耕作而任其荒廢，或於承租耕地遭人占用時，消極的不予
    排除侵害，僅生出租人得否依耕地三七五減租條例第17 條
    第1 項第四款規定終止租約，或承租人得否請求出租人排除
    第三人之侵害，提供合於租約所約定使用、收益之租賃物供
    其使用而已，自難謂原租約因此歸於無效（見最高法院91
    年度台上字第1447號判決），是本件並無證據證明原告將系
    爭B 部分土地改變非屬農路使用之情事，是被告並無權利終
    止租約，請求收回該部分土地，原告請求確認系爭B 部分土
    地租賃權存在應屬可採，至被告主張原告應依國有出租耕林
    養地同意興建相關農業林業養殖設施審查作業要點向被告聲
    請並得被告同意才可設定系爭農路，查本件情形是原告之被
    繼承人黃鞍與被告於81年7 月1 日所訂租約記載：「本契
    約承租面積及位置以臺灣高等法院院臺中分院民事庭字第
    16260 號函所附地籍圖為依據」，原告使用原供農路使用之
    土地，並非新設農路自無須向被告報備核准，被告容有誤解
    ，是被告之抗辯無足採信。
四、按民事訴訟法第247條第1項前段規定「確認法律關係之訴，
    非原告有即受確認判決之法律上利益者，不得提起之」，本
    件被告誤認原告有違反耕地三七五減租條例第16條第1項所
    謂承租人應自任耕作相關規定，並依租賃契約向原告為終止
    契約收回土地之意思表示，使原告作為承租人之法律地位陷
    於不安，自有提起本件確認之訴之必要，綜上，原告據以提
    起本訴請求即無不合，應予准許。
五、結論：原告之訴為有理由，並依民事訴訟法第78條，判決如
    主文。
中    華    民    國  100    年    1    月    13    日
                  民事第二庭    法  官  李言孫
以上正本係照原本作成。
如對判決上訴，應於判決送達後20日內向本院提出上訴狀。如委
任律師提起上訴者，應一併繳納上訴審裁判費。
中    華    民    國   100    年    1     月    13    日
                                書記官  林曉汾